ACORDAO-COMPLETO-2347126

ACÓRDÃO 725/2019 ATA 9/2019 - PLENÁRIO

VISTOS, relatados e discutidos estes autos de tomada de contas especial instaurada pela Gerência Executiva do Instituto Nacional do Seguro Social (INSS) em Divinópolis – MG contra Adevaldo Alves Araújo, como então servidor do INSS, diante da fraude pela irregular concessão de benefícios previdenciários com a produção de dano ao erário sob o valor histórico de R$ 75.745,81; 
	ACORDAM os Ministros do Tribunal de Contas da União, reunidos em Sessão do Plenário, ante as razões expostas pelo Relator, em: 
	9.1. julgar irregulares as contas de Adevaldo Alves Araújo, nos termos dos arts. 16, III, alíneas “c” e “d”, e 19, caput, da Lei nº 8.443, de 1992, para condená-lo ao pagamento do débito apurado nos autos, com a fixação do prazo de 15 (quinze) dias, contados da notificação, para comprovar, perante o Tribunal (art. 214, III, “a”, do Regimento Interno do TCU – RITCU) , o recolhimento da dívida em favor do Instituto Nacional do Seguro Social, atualizada monetariamente e acrescida dos juros de mora, calculados desde as datas discriminadas até o efetivo recolhimento, na forma da legislação em vigor, sob as seguintes condições: 
	9.1.1. pela irregular concessão de benefícios à Sra. Alaide Maria Pinto:
	Valor – R$
	Data

	 17,33
	25/1/2005

	260,00
	4/2/2005

	260,00
	4/3/2005

	260,00
	6/4/2005

	260,00
	5/5/2005

	300,00
	6/6/2005

	300,00
	6/7/2005

	300,00
	5/8/2005

	300,00
	6/9/2005

	300,00
	6/10/2005

	300,00
	7/11/2005

	600,00
	6/12/2005

	300,00
	5/1/2006

	300,00
	6/2/2006

	300,00
	6/3/2006

	300,00
	6/4/2006

	350,00
	6/5/2006

	350,00
	6/6/2006

	350,00
	6/7/2006

	350,00
	4/8/2006

	525,00
	6/9/2006

	350,00
	5/10/2006

	350,00
	7/11/2006

	525,00
	7/12/2006

	350,00
	5/1/2007

	350,00
	7/2/2007

	350,00
	6/3/2007

	350,00
	9/4/2007

	380,00
	7/5/2007

	380,00
	6/6/2007

	380,00
	6/7/2007

	380,00
	6/8/2007

	570,00
	6/9/2007

	380,00
	4/10/2007

	380,00
	7/11/2007

	570,00
	6/12/2007

	380,00
	7/1/2008

	380,00
	11/2/2008

	380,00
	6/3/2008

	415,00
	4/4/2008

	415,00
	7/5/2008

	415,00
	5/6/2008

	415,00
	4/7/2008

	415,00
	6/8/2008

	622,50
	4/9/2008

	415,00
	6/10/2008

	415,00
	10/11/2008

	622,50
	4/12/2008

	415,00
	7/1/2009

	415,00
	4/2/2009

	465,00
	27/2/2009

	465,00
	27/3/2009

	465,00
	30/4/2009

	465,00
	29/5/2009

	465,00
	1º/7/2009

	465,00
	30/7/2009

	697,50
	28/8/2009

	465,00
	30/9/2009

	465,00
	28/10/2009

	697,50
	27/11/2009

	465,00
	29/12/2009

	510,00
	2/2/2010

	510,00
	26/2/2010

	510,00
	29/3/2010

	510,00
	3/5/2010

	510,00
	28/5/2010

	510,00
	30/6/2010

	510,00
	28/7/2010

	765,00
	30/8/2010

	9.1.2. pela irregular concessão de benefícios à Sra. Anita Ferreira dos Santos:
	Valor – R$
	Data

	180,00
	5/10/2005

	300,00
	8/11/2005

	300,00
	6/12/2005

	100,00
	6/12/2005

	300,00
	12/1/2006

	300,00
	6/2/2006

	300,00
	8/3/2006

	300,00
	5/4/2006

	350,00
	5/5/2006

	350,00
	8/6/2006

	350,00
	5/7/2006

	350,00
	7/8/2006

	350,00
	6/9/2006

	175,00
	6/9/2006

	350,00
	5/10/2006

	350,00
	6/11/2006

	175,00
	5/12/2006

	350,00
	5/12/2006

	350,00
	8/1/2007

	350,00
	5/2/2007

	350,00
	5/3/2007

	350,00
	9/4/2007

	380,00
	8/5/2007

	380,00
	5/6/2007

	380,00
	5/7/2007

	380,00
	6/8/2007

	380,00
	5/9/2007

	190,00
	5/9/2007

	380,00
	5/10/2007

	380,00
	6/11/2007

	380,00
	5/12/2007

	190,00
	5/12/2007

	380,00
	8/1/2008

	380,00
	6/2/2008

	380,00
	5/3/2008

	415,00
	7/4/2008

	415,00
	26/5/2008

	415,00
	6/6/2008

	415,00
	8/7/2008

	415,00
	4/8/2008

	415,00
	3/9/2008

	207,50
	3/9/2008

	415,00
	3/10/2008

	415,00
	3/11/2008

	415,00
	3/12/2008

	207,50
	3/12/2008

	415,00
	12/1/2009

	415,00
	3/2/2009

	465,00
	4/3/2009

	465,00
	7/4/2009

	465,00
	6/5/2009

	465,00
	4/6/2009

	465,00
	3/7/2009

	465,00
	4/8/2009

	465,00
	4/9/2009

	232,50
	4/9/2009

	465,00
	5/10/2009

	465,00
	4/11/2009

	465,00
	3/12/2009

	232,50
	3/12/2009

	465,00
	6/1/2010

	510,00
	5/2/2010

	510,00
	8/3/2010

	510,00
	5/4/2010

	510,00
	5/5/2010

	510,00
	8/6/2010

	510,00
	5/7/2010

	510,00
	5/8/2010

	510,00
	13/9/2010

	255,00
	13/9/2010

		9.1.3. pela irregular concessão de benefícios ao Sr. Oto Baia de Castro:
	Valor – R$
	Data

	380,00
	11/6/2007

	50,66
	11/6/2007

	380,00
	9/7/2007

	380,00
	7/8/2007

	380,00
	10/9/2007

	126,66
	10/9/2007

	380,00
	9/10/2007

	380,00
	13/11/2007

	380,00
	12/12/2007

	126,66
	12/12/2007

	380,00
	8/1/2008

	380,00
	11/2/2008

	380,00
	10/3/2008

	415,00
	8/4/2008

	415,00
	9/5/2008

	415,00
	16/6/2008

	415,00
	10/7/2008

	415,00
	7/8/2008

	415,00
	9/9/2008

	207,50
	9/9/2008

	415,00
	9/10/2008

	415,00
	7/11/2008

	415,00
	9/12/2008

	207,50
	9/12/2008

	415,00
	9/1/2009

	415,00
	9/2/2009

	465,00
	6/3/2009

	465,00
	13/4/2009

	465,00
	12/5/2009

	465,00
	5/6/2009

	465,00
	7/7/2009

	465,00
	10/8/2009

	465,00
	9/9/2009

	232,50
	9/9/2009

	465,00
	7/10/2009

	465,00
	11/11/2009

	465,00
	7/12/2009

	232,50
	7/12/2009

	465,00
	11/1/2010

	510,00
	9/2/2010

	510,00
	8/3/2010

	510,00
	8/4/2010

	510,00
	7/5/2010

	510,00
	8/6/2010

	510,00
	8/7/2010

	510,00
	9/8/2010

	510,00
	13/9/2010

	255,00
	13/9/2010

	9.2. aplicar em desfavor de Adevaldo Alves Araújo a multa prevista no art. 57 da Lei nº  8.443, de 1992, sob o valor de R$ 70.000,00 (setenta mil reais) , com a fixação do prazo de 15 (quinze) dias, contados da notificação, para que comprove, perante o Tribunal (art. 214, III, “a”, do RITCU) , o recolhimento da dívida ao Tesouro Nacional, atualizada monetariamente na forma da legislação em vigor; 
	9.3. autorizar, caso requerido, nos termos do art. 26 da Lei nº 8.443, de 1992, e do art. 217 do RITCU, o parcelamento das dívidas fixadas por este Acórdão em até 36 (trinta e seis) parcelas mensais e sucessivas, sobre as quais incidirão a atualização monetária e os correspondentes acréscimos legais, esclarecendo ao responsável que a falta de pagamento de qualquer parcela importará no vencimento antecipado do saldo devedor, sem prejuízo das demais medidas legais; 
	9.4. autorizar, desde logo, a cobrança judicial das dívidas fixadas por este Acórdão, nos termos do art. 28, inciso II, da Lei nº 8.443, de 1992, caso não atendida a notificação; 
	9.5. solicitar, por intermédio do Ministério Público junto ao TCU, que a Advocacia-Geral da União adote as medidas necessárias ao arresto dos bens do responsável, nos termos do art. 61 da Lei nº 8.443, de 1992, e do art. 275 do RITCU, caso não haja, dentro do prazo estabelecido, a comprovação do efetivo recolhimento das aludidas dívidas, devendo o MPTCU atentar para a eventual possibilidade de promover o referido arresto em relação ao valor consolidado do débito imputado contra o aludido responsável em vários outros processos de tomada de contas especial autuados no âmbito do TCU; 
	9.6. considerar, preliminarmente, graves as infrações cometidas por Adevaldo Alves Araújo, nos termos do art. 60 da Lei nº 8.443, de 1992, e do art. 270, § 1º, do RITCU; 
	9.7. inabilitar o Sr. Adevaldo Alves Araújo, pelo período de 5 (cinco) anos, para o exercício de cargo em comissão e de função de confiança no âmbito da administração federal, nos termos do art. 60 da Lei nº 8.443, de 1992, e do art. 270 do RITCU; 
	9.8. determinar que a unidade técnica envie a cópia deste Acórdão, acompanhado do Relatório e da Proposta de Deliberação que o fundamenta, ao Instituto Nacional do Seguro Social (INSS) e à Procuradoria Geral Federal (PGF) junto à Advocacia-Geral da União, para ciência e adoção das providências solicitadas pelo item 9.5 deste Acórdão;
	9.9. determinar que a unidade técnica envie a cópia deste Acórdão, acompanhado do Relatório e da Proposta de Deliberação que o fundamenta, à Controladoria-Geral da União, para ciência e adoção das providências determinadas pelo item 9.7 deste Acórdão; e 
		9.10. determinar que a unidade técnica envie a cópia deste Acórdão, acompanhado do Relatório e da Proposta de Deliberação que o fundamenta, à Procuradoria da República no Estado de Minas Gerais, nos termos do art. 16, § 3º, da Lei nº 8.443, de 1992, e do art. 209, § 7º, do RITCU, para o ajuizamento das ações civis e penais cabíveis.

Tomada de contas especial instaurada em razão de irregular concessão de benefícios previdenciários.

Gerência Executiva do Instituto Nacional do Seguro Social (INSS) em Divinópolis - MG.

3. Responsável: Adevaldo Alves Araújo (CPF XXX.591.906-XX).

13.1. Ministros presentes: José Mucio Monteiro (Presidente), Walton Alencar Rodrigues, Benjamin Zymler, Raimundo Carreiro e Bruno Dantas.
13.2. Ministro-Substituto convocado: Marcos Bemquerer Costa.
13.3. Ministro-Substituto presente: André Luís de Carvalho (Relator).

ANDRÉ DE CARVALHO

Trata-se de tomada de contas especial instaurada pela Gerência Executiva do Instituto Nacional do Seguro Social (INSS) em Divinópolis – MG contra Adevaldo Alves Araújo, como então servidor do INSS, diante da fraude pela irregular concessão de benefícios previdenciários com a produção de dano ao erário sob o valor histórico de R$ 75.745,81. 
2. 	Após a análise final do feito, o auditor federal da Secex-TCE lançou o seu parecer conclusivo à Peça 47, com a anuência dos dirigentes da unidade técnica (Peças 48 e 49) , nos seguintes termos:
	“ (...) Conforme relatório conclusivo do PAD (peça 7) , parecer jurídico do então Ministério da Previdência Social (peça 8) , Relatório do Tomador de Contas (peça 35)  e Despacho DATCE Nº 164/2017 (peça 32) , denúncia anônima encaminhada ao Gerente Executivo do INSS em Divinópolis/MG apontou que o servidor Adevaldo Alves de Araújo estaria, em conluio com o Sr. Alaelson, vereador da localidade de Moema/MG, com motivações políticas, agenciando/intermediando a concessão indevida de benefícios de Aposentadoria Rural em Regime de Economia Familiar para pessoas que não se enquadravam nessa categoria. 
	3. Recebida a denúncia, em 28/4/2005, o Gerente Executivo da APS de Divinópolis a encaminhou ao Serviço de Benefícios da Gerência para ser objeto de investigação pelo Monitoramento Operacional, o qual constatou que os benefícios constantes da denúncia haviam sido concedidos em desacordo com a lei, entendendo ser necessária a ampliação da amostra para verificar irregularidades em outras concessões realizadas pelo servidor. Finalizada a investigação, o relatório com os benefícios irregularmente concedidos foi enviado à Corregedoria, que constituiu, em 8/9/2011, Comissão de Processo Administrativo Disciplinar. 
	4. Realizada a instrução probatória, colhidos os depoimentos, recebida e analisada a defesa do servidor indiciado, concluiu a Comissão de Processo Administrativo Disciplinar pela penalidade de suspensão, por 45 dias, do servidor Adevaldo Alves Araújo, conforme inciso 11 do artigo 127 da Lei 8.112/90, por violar os deveres constantes dos incisos I e III do art. 116, da Lei 8.112/1990.
	5. Foi imputada a Adevaldo a responsabilidade pela concessão irregular dos benefícios:
	Item
	NB
	Segurado

	1
	41/133.871.021-1
	Alaide Maria Pinto

	2
	41/136.091.115-1
	Anita Ferreira dos Santos

	3
	25/140.249.628-9
	Lilian Alcântara Ribeiro

	4
	41/138.326.954-5
	Oto Baia de Castro

	5
	41/132.801.011-0
	Antônio Augusto Bemardes

	6
	41/133.871.402-0
	Evane Aparecida Silva

	7
	41/133.871.001-7
	Joao Pedro de Freitas

	8
	41/137.684.830-6
	Otaviano Ricardo de Miranda

	9
	41/128.233.607-7
	Rita Maria de Oliveira

	10
	41/131.043.775-8
	Maria Rosa de Jesus

	11
	41/131.043.634-4
	Aparecida do Amaral Silva

	12
	41/134.909.552-1
	Helena de Castro L. Mesquita

	13
	87/100.743.067-0
	Jose Meirides de Carvalho

	14
	41/138.970.393-0
	Maria lsaltina da Silva

	15
	41/140.988.534-5
	Oswando Antônio da Silva

	6.	O PAD foi submetido então à Consultoria Jurídica do MPS, a qual discordou do encaminhamento dado, sugerindo a aplicação da penalidade de demissão, por ter praticado a infração administrativa de valer-se do cargo para lograr proveito pessoal ou de outrem, em detrimento da dignidade da função pública.
	7. Com base nos fatos apurados no processo administrativo disciplinar, foi instaurado o Processo de Cobrança Administrativa n° 35448.000392/2016-16 (peça 15) . Salientou a Divisão de Acompanhamento de Tomada de Contas Especial – DATCE, que os segurados Alaide Maria Pinto, NB 133.871.021-1 e Oto Baia de Castro, NB-138.326.954-5 não foram notificados em razão de decisões judiciais que determinaram a suspensão de suas cobranças. No entanto, os débitos foram imputados integralmente ao responsável pela concessão.
	8.	Diante da cobrança administrativa sem êxito, foi determinada a instauração da Tomada de Contas Especial (peça 1) . Fundamentado no Relatório do PAD (peça 7) , Parecer da Conjur/MPS (peça 8) , Relatórios de Supervisão de Benefícios (peça 11) e levantamentos efetuados no sistema HISCRE – Relação Detalhada de Créditos (peça 21) , a Comissão de TCE extraiu os valores pagos indevidamente a cada um dos segurados, que serviram de base para a elaboração dos Demonstrativos de Débitos (peça 34) . Por conseguinte, entendeu a Comissão de TCE que o valor total do prejuízo apurado havia sido de R$75.745,81, o qual, atualizado monetariamente até 1º/1/2017 correspondia a R$ 128.241,10.
	9. Oportunizado aos devedores o direito ao contraditório e ampla defesa, sem que, no entanto, estes se manifestassem ou recolhessem o valor dos débitos a eles imputados, os autos foram encaminhados para registro contábil do débito e registro no CADIN (peça 17) , com posterior remessa ao Ministério da Transparência e Controladoria Geral da União - MTCGU.
	10. O MTCGU emitiu parecer (peça 38) pela irregularidade das contas e emitiu certificado (peça 37) , submetendo os autos ao Ministro de Estado Supervisor para pronunciamento, o qual atestou haver tomado conhecimento das conclusões contidas no Relatório (peça 36) e Certificado  de Auditoria,  bem  como  no  Parecer  da  Secretaria  Federal  de  Controle  Interno  do  Ministério  da Transparência, Fiscalização e Controladoria-Geral da União, determinando, por fim, o encaminhamento dos autos ao TCU, na forma prevista pelo inciso II, do artigo 71, da Constituição Federal, para fins de julgamento.
	Análise dos pressupostos de procedibilidade da IN/TCU 71/2012 
	11. Verifica-se que os fatos geradores das concessões dos benefícios irregulares ocorreram em 2004, 2005, 2007 e 2009 (peça 21) e a primeira notificação do responsável, Adevaldo Alves de Araújo, foi realizada no âmbito do Processo Administrativo Disciplinar nº  35118.Processo 000303/2010-70, assim que instaurado, em 8/9/2011. Não houve, portanto, o transcurso de mais de dez anos desde o fato gerador sem que tenha havido a sua notificação pela autoridade administrativa federal competente (art. 6º, inciso II, c/c art. 19 da IN/TCU 71/2012, modificada pela IN/TCU 76/2016) .
	12. Por fim, verifica-se ainda que o valor atualizado do débito em 1º/1/2017, era de R$ 125.031,12, superior ao limite mínimo para instauração da TCE, estabelecido em R$ 100.000,00 no art. 6º, inciso I, c/c o art. 19 da IN/TCU 71/2012, modificada pela IN/TCU 76/2016. 
	13. Pelo acima exposto, conclui-se que a presente tomada de contas especial está devidamente constituída e em condições de ser instruída.
	Exame técnico
	14. Conforme demonstrado no Processo Administrativo Disciplinar – PAD 35118.Processo 000303/2010-70 (peça 7) , o então servidor Adevaldo Alves de Araújo concedeu, de forma irregular, os benefícios abaixo listados: 
	Item
	NB
	Segurado
	Ação de controle

	1
	41/133.871.021-1
	Alaide Maria Pinto
	A presente TCE

	2
	41/136.091.115-1
	Anita Ferreira dos Santos
	A presente TCE

	3
	25/140.249.628-9
	Lilian Alcântara Ribeiro
	A presente TCE

	4
	41/138.326.954-5
	Oto Baia de Castro
	A presente TCE

	5
	41/132.801.011-0
	Antônio Augusto Bernardes
	Reativado judicialmente

	6
	41/133.871.402-0
	Evane Aparecida Silva
	Reativado judicialmente

	7
	41/133.871.001-7
	Joao Pedro de Freitas
	Reativado judicialmente

	8
	41/137.684.830-6
	Otaviano Ricardo de Miranda
	Reativado judicialmente

	9
	41/128.233.607-7
	Rita Maria de Oliveira
	Reativado judicialmente

	10
	41/131.043.775-8
	Maria Rosa de Jesus
	Reativado judicialmente

	11
	41/131.043.634-4
	Aparecida do Amaral Silva
	Reativado judicialmente

	12
	41/134.909.552-1
	Helena de Castro L. Mesquita
	Consignado no NB-21/171.638.727-0

	13
	87/100.743.067-0
	Jose Meirides de Carvalho
	Consignado no NB-87/608.672.837-6

	14
	41/138.970.393-0
	Maria lsaltina da Silva
	Consignado no NB-21/170.777.576-9, fls. 89

	15
	41/140.988.534-5
	Oswando Antônio da Silva
	Suspenso/Aguardando cobrança administrativa

	15. A Comissão de TCE imputou débito a Adevaldo Alves de Araújo apenas com relação aos itens 1 a 4, em virtude das reativações judiciais e consignações realizadas. Ressalte-se que, apesar de haver decisões judiciais que determinaram a suspensão da cobrança dos benefícios de Alaide Maria Pinto e Oto Baia de Castro, ao responsável pela concessão ainda foi imputado débito, já que a decisão não reestabeleceu o benefício, apenas fez cessar a cobrança face ao beneficiário. 
	16. É de se observar também que, apesar de a Comissão de TCE ter imputado débito pela concessão do benefício NB 25/140.249.628-9, de Lilian Alcântara Ribeiro, o Monitoramento Operacional de Benefício da GEXDIV (11.523) afastou a responsabilidade do servidor por se tratar de erro administrativo escusável (peça 15, p. 6, item 8-10) . Dessa forma, foi excluída a responsabilidade de Adevaldo com relação a esse débito.
	17. Realizada a cobrança administrativa sem que houvesse êxito quanto aos itens 1, 2 e 4, foi instaurada Tomada de Contas Especial em desfavor de Adevaldo Alves de Araújo com vistas à recomposição do dano ao erário (peça 1) . 
	18. Dessa forma, foi-lhe imputada responsabilidade pela concessão irregular dos benefícios:
	18.1. NB 41/133.871.021-1 de Alaide Maria Pinto (peça 24, p. 1 a 40) :
	DATA
	VALORES (R$) 
	D/C

	25/01/2005
	17,33
	D

	04/02/2005
	260,00
	D

	04/03/2005
	260,00
	D

	06/04/2005
	260,00
	D

	05/05/2005
	260,00
	D

	06/06/2005
	300,00
	D

	06/07/2005
	300,00
	D

	05/08/2005
	300,00
	D

	06/09/2005
	300,00
	D

	06/10/2005
	300,00
	D

	07/11/2005
	300,00
	D

	06/12/2005
	600,00
	D

	05/01/2006
	300,00
	D

	06/02/2006
	300,00
	D

	06/03/2006
	300,00
	D

	06/04/2006
	300,00
	D

	06/05/2006
	350,00
	D

	06/06/2006
	350,00
	D

	06/07/2006
	350,00
	D

	04/08/2006
	350,00
	D

	06/09/2006
	525,00
	D

	05/10/2006
	350,00
	D

	07/11/2006
	350,00
	D

	07/12/2006
	525,00
	D

	05/01/2007
	350,00
	D

	07/02/2007
	350,00
	D

	06/03/2007
	350,00
	D

	09/04/2007
	350,00
	D

	07/05/2007
	380,00
	D

	06/06/2007
	380,00
	D

	06/07/2007
	380,00
	D

	06/08/2007
	380,00
	D

	06/09/2007
	570,00
	D

	04/10/2007
	380,00
	D

	07/11/2007
	380,00
	D

	06/12/2007
	570,00
	D

	07/01/2008
	380,00
	D

	11/02/2008
	380,00
	D

	06/03/2008
	380,00
	D

	04/04/2008
	415,00
	D

	07/05/2008
	415,00
	D

	05/06/2008
	415,00
	D

	04/07/2008
	415,00
	D

	06/08/2008
	415,00
	D

	04/09/2008
	622,50
	D

	06/10/2008
	415,00
	D

	10/11/2008
	415,00
	D

	04/12/2008
	622,50
	D

	07/01/2009
	415,00
	D

	04/02/2009
	415,00
	D

	27/02/2009
	465,00
	D

	27/03/2009
	465,00
	D

	30/04/2009
	465,00
	D

	29/05/2009
	465,00
	D

	01/07/2009
	465,00
	D

	30/07/2009
	465,00
	D

	28/08/2009
	697,50
	D

	30/09/2009
	465,00
	D

	28/10/2009
	465,00
	D

	27/11/2009
	697,50
	D

	29/12/2009
	465,00
	D

	02/02/2010
	510,00
	D

	26/02/2010
	510,00
	D

	29/03/2010
	510,00
	D

	03/05/2010
	510,00
	D

	28/05/2010
	510,00
	D

	30/06/2010
	510,00
	D

	28/07/2010
	510,00
	D

	30/08/2010
	765,00
	D

	TOTAL
	28.662,33
	
	Irregularidade: habilitação e concessão de benefícios previdenciários em desacordo com os requisitos do art. 142 e 143 da Lei 8.213/91, do art. 29 do Decreto 3.048/1999, do art. 133 da IN 14/2005, incorrendo também em infração ao inciso IX do art. 117 da Lei 8.112/90.
	Conduta: conceder aposentadoria sem apresentação de documento em seu nome que caracterizasse a condição de segurada especial em regime de economia familiar; desconsiderar a existência de documentos que indicavam que seu cônjuge era proprietário de duas propriedades rurais, na condição de empregador rural II A – B e C; desconsiderar a existência de registro no CNIS, no qual constava a beneficiária como contribuinte individual, com contribuições na condição de costureira; 
	Evidências: PAD 35118.Processo 000303/2010-70 (peça 7) , Relatório Conclusivo Individual (peça 11, p. 4-6) e Relação Detalhada de Créditos (peça 21, p.1-17) .
	18.2. NB 41/136.091.115-1 de Anita Ferreira dos Santos (peça 24, p. 41 a 79) :
	DATA
	 VALORES (R$) 
	D/C

	05/10/2005
	180,00
	D

	08/11/2005
	300,00
	D

	06/12/2005
	300,00
	D

	06/12/2005
	100,00
	D

	12/01/2006
	300,00
	D

	06/02/2006
	300,00
	D

	08/03/2006
	300,00
	D

	05/04/2006
	300,00
	D

	05/05/2006
	350,00
	D

	08/06/2006
	350,00
	D

	05/07/2006
	350,00
	D

	07/08/2006
	350,00
	D

	06/09/2006
	350,00
	D

	06/09/2006
	175,00
	D

	05/10/2006
	350,00
	D

	06/11/2006
	350,00
	D

	05/12/2006
	175,00
	D

	05/12/2006
	350,00
	D

	08/01/2007
	350,00
	D

	05/02/2007
	350,00
	D

	05/03/2007
	350,00
	D

	09/04/2007
	350,00
	D

	08/05/2007
	380,00
	D

	05/06/2007
	380,00
	D

	05/07/2007
	380,00
	D

	06/08/2007
	380,00
	D

	05/09/2007
	380,00
	D

	05/09/2007
	190,00
	D

	05/10/2007
	380,00
	D

	06/11/2007
	380,00
	D

	05/12/2007
	380,00
	D

	05/12/2007
	190,00
	D

	08/01/2008
	380,00
	D

	06/02/2008
	380,00
	D

	05/03/2008
	380,00
	D

	07/04/2008
	415,00
	D

	26/05/2008
	415,00
	D

	06/06/2008
	415,00
	D

	08/07/2008
	415,00
	D

	04/08/2008
	415,00
	D

	03/09/2008
	415,00
	D

	03/09/2008
	207,50
	D

	03/10/2008
	415,00
	D

	03/11/2008
	415,00
	D

	03/12/2008
	415,00
	D

	03/12/2008
	207,50
	D

	12/01/2009
	415,00
	D

	03/02/2009
	415,00
	D

	04/03/2009
	465,00
	D

	07/04/2009
	465,00
	D

	06/05/2009
	465,00
	D

	04/06/2009
	465,00
	D

	03/07/2009
	465,00
	D

	04/08/2009
	465,00
	D

	04/09/2009
	465,00
	D

	04/09/2009
	232,50
	D

	05/10/2009
	465,00
	D

	04/11/2009
	465,00
	D

	03/12/2009
	465,00
	D

	03/12/2009
	232,50
	D

	06/01/2010
	465,00
	D

	05/02/2010
	510,00
	D

	08/03/2010
	510,00
	D

	05/04/2010
	510,00
	D

	05/05/2010
	510,00
	D

	08/06/2010
	510,00
	D

	05/07/2010
	510,00
	D

	05/08/2010
	510,00
	D

	13/09/2010
	510,00
	D

	13/09/2010
	255,00
	D

	TOTAL
	26.085,00
	
	Irregularidade: habilitação e concessão de benefícios previdenciários em desacordo com os requisitos do art. 142 e 143 da Lei 8.213/91, do art. 29 do Decreto 3.048/1999, do art. 133 da IN 14/2005, incorrendo também em infração ao inciso IX do art. 117 da Lei 8.112/90.
	Conduta: conceder aposentadoria na condição de trabalhadora rural em regime de economia familiar sem documentos em seu nome que confirmassem a condição; desconsiderar a existência de aposentadoria do cônjuge por exercício de atividade urbana e de documentos que comprovam a sua residência e de seu cônjuge em localidade diversa da propriedade rural.
	Evidências: PAD 35118.Processo 000303/2010-70 (peça 7) , Relatório Conclusivo Individual (peça 11, p. 12-14) e Demonstrativo de Débito (peça 21, p.41-79) .
	18.3. NB 41/138.326.954-5 de Oto Baia de Castro (peça 34, p. 41 a 157) :
	DATA
	VALORES (R$) 
	D/C

	11/06/2007
	380,00
	D

	11/06/2007
	50,66
	D

	09/07/2007
	380,00
	D

	07/08/2007
	380,00
	D

	10/09/2007
	380,00
	D

	10/09/2007
	126,66
	D

	09/10/2007
	380,00
	D

	13/11/2007
	380,00
	D

	12/12/2007
	380,00
	D

	12/12/2007
	126,66
	D

	08/01/2008
	380,00
	D

	11/02/2008
	380,00
	D

	10/03/2008
	380,00
	D

	08/04/2008
	415,00
	D

	09/05/2008
	415,00
	D

	16/06/2008
	415,00
	D

	10/07/2008
	415,00
	D

	07/08/2008
	415,00
	D

	09/09/2008
	415,00
	D

	09/09/2008
	207,50
	D

	09/10/2008
	415,00
	D

	07/11/2008
	415,00
	D

	09/12/2008
	415,00
	D

	09/12/2008
	207,50
	D

	09/01/2009
	415,00
	D

	09/02/2009
	415,00
	D

	06/03/2009
	465,00
	D

	13/04/2009
	465,00
	D

	12/05/2009
	465,00
	D

	05/06/2009
	465,00
	D

	07/07/2009
	465,00
	D

	10/08/2009
	465,00
	D

	09/09/2009
	465,00
	D

	09/09/2009
	232,50
	D

	07/10/2009
	465,00
	D

	11/11/2009
	465,00
	D

	07/12/2009
	465,00
	D

	07/12/2009
	232,50
	D

	11/01/2010
	465,00
	D

	09/02/2010
	510,00
	D

	08/03/2010
	510,00
	D

	08/04/2010
	510,00
	D

	07/05/2010
	510,00
	D

	08/06/2010
	510,00
	D

	08/07/2010
	510,00
	D

	09/08/2010
	510,00
	D

	13/09/2010
	510,00
	D

	13/09/2010
	255,00
	D

	TOTAL
	18.998,98
	
	Irregularidade: habilitação e concessão de benefícios previdenciários em desacordo com os requisitos do art. 142 e 143 da Lei 8.213/91, do art. 29 do Decreto 3.048/1999, do art. 133 da IN 14/2005, incorrendo também em infração ao inciso IX do art. 117 da Lei 8.112/90.
	Conduta: conceder aposentadoria na condição de trabalhador rural em regime de economia familiar sem documentos comprobatórios.
	Evidências: PAD 35118.Processo 000303/2010-70 (peça 7) , Relatório Conclusivo Individual (peça 11, p. 7-9) e Relação Detalhada de Créditos (peça 21, p.39-47) .
	19. Ressalta-se que no Demonstrativo de Débito (peça 34) foi imputado, de forma equivocada, o débito pela concessão do benefício de Aparecida do Amaral Silva, NB 41/131.043.634-4, que se encontra reativado judicialmente. Dessa forma, foi tal débito excluído da presente TCE.
	20. Em cumprimento ao Despacho do Secretário da Secex-TCE (peça 42) , foi promovida a citação do Sr. Adevaldo Alves de Araújo, mediante o Ofício 3.242/2018-TCU/Secex-TCE (peça 44) , datado de 29/11/2018.
	21. O Sr. Adevaldo Alves de Araújo tomou ciência do ofício que lhe foi remetido, conforme documento constante da peça 46, tendo apresentado tempestivamente suas alegações de defesa, conforme documentação integrante da peça 46.
	Primeira alegação
	22. O Sr. Adevaldo Alves de Araújo, em suas alegações, informou que se encontram, na Justiça Federal — MG, processos ajuizados pelo INSS (penal e improbidade administrativa) em seu desfavor, e que a Justiça Federal em segunda instância, arquivou, com a concordância do Ministério Público e do Procurador do INSS, um dos processos por prescrição.
	Análise
	23. A existência de processos no Poder Judiciário e no TCU com idêntico objeto não caracteriza repetição de sanção sobre mesmo fato (bis in idem)  nem litispendência. No ordenamento jurídico brasileiro vigora o princípio da independência das instâncias, em razão do qual podem ocorrer condenações simultâneas nas diferentes esferas jurídicas (cível, criminal e administrativa) . O recolhimento do débito, em um ou outro processo, no entanto, serve para comprovação de quitação e sana a dívida. Nesse sentido os Acórdão 961/2018-TCU-Plenário, 115/2018–Segunda Câmara e 30/2016-Plenário.
	24. Conclui-se, dessa forma, que a alegação de que já existem processos judiciais não afeta o julgamento desta Corte de Contas, haja vista a independência das instâncias. Também foi demonstrada na ‘Análise dos Pressupostos de Procedibilidade da IN/TCU 71/2012’ que não houve o transcurso de mais de dez anos desde o fato gerador sem que tenha havido a sua notificação pela autoridade administrativa federal competente.
	Segunda alegação
	25. Alegou também que a concessão dos benefícios foi realizada com base na legislação da época, Instrução Normativa emitida com a finalidade de facilitar a concessão para fins de reeleição. Para conceder benefício rural nesta época se fazia necessário apresentação de um documento em nome da família acompanhado de declaração do Sindicato dos Trabalhadores Rurais, Sindicato dos Produtores Rurais e se a escritura da terra estivesse enquadrada no modulo rural IIB ou IIC. Ademais, alegou que, na entrevista com o segurado, se o servidor responsável pela entrevista formasse convicção de que o possível beneficiário exercia a atividade rural era concedido o benefício.
	26. Alegou, por fim, que nunca levou vantagem para conceder benefício rural e nem teria agido com má-fé ou dolo, bem como teriam sido poucos os benefícios em que se encontraram irregularidade ao longo de sua carreira, bem como em 28 anos de serviço público não haveria nenhuma falta desabonadora até a abertura do PAD 35118.Processo 000303/2010-70.
	Análise
	27. Segundo o art. 11, §1o, da Lei 8.213/91, entende-se como regime de economia familiar a atividade em que o trabalho dos membros da família é indispensável à própria subsistência e ao desenvolvimento socioeconômico do núcleo familiar e é exercido em condições de mútua dependência e colaboração, sem a utilização de empregados permanentes.
	28. Segundo a Instrução Normativa vigente à época, IN INSS nº 118, de 14 de abril de 2005, art. 133:
	‘A comprovação do exercício da atividade rural do segurado especial, conforme definido no art. 7º e caracterizado no inciso VII do mencionado artigo desta IN, bem como de seu respectivo grupo familiar, será feita mediante a apresentação de um dos seguintes documentos: 
	I - contrato de arrendamento, parceria ou comodato rural; 
	II - comprovante de cadastro do Instituto Nacional de Colonização e Reforma Agrária - INCRA; 
	III - bloco de notas de produtor rural ou notas fiscais de venda por produtor rural; 
	IV - declaração de sindicato de trabalhadores rurais, de sindicato dos pescadores ou de colônia de pescadores, legalmente constituídos, homologada pelo INSS, conforme o Anexo XII desta IN; 
	V - comprovante de entrega de Declaração de Isento ou do pagamento do Imposto Territorial Rural ou Certificado de Cadastro de Imóvel Rural, fornecido pelo Instituto Nacional de Colonização e Reforma Agrária - INCRA; 
	VI - Autorização de Ocupação Temporária fornecida pelo INCRA; 
	VII - caderneta de inscrição pessoal visada pela Capitania dos Portos ou pela Superintendência do Desenvolvimento da Pesca ou pelo Departamento Nacional de Obras Contra as Secas ou a caderneta de inscrição e registro emitida pela Capitania dos Portos do Ministério da Defesa, conforme a época ou o registro de pescador profissional artesanal expedido pela Secretaria Especial de Aqüicultura e Pesca da Presidência da República - SEAP/PR;’
	29. Ao analisar a irregularidade constante da concessão do NB 41/133.871.021-1, de Alaide Maria Pinto, é possível verificar que as condutas foram (item 17.1) : 
	a)	conceder a aposentadoria sem apresentação de documento no nome da segurada que caracterizasse a condição de segurada especial em regime de economia familiar; 
	b)	 desconsiderar a existência de documentos que indicavam que seu cônjuge era proprietário de duas propriedades rurais, na condição de empregador rural II A – B e C;
	c)	 desconsiderar a existência de registro no CNIS, no qual constava a beneficiária como contribuinte individual, com contribuições na condição de costureira; 
	d)	 inserir no sistema Prisma períodos que não comprovam sua condição como trabalhadora rural em regime de economia familiar.
	30.Dessa forma, não foram apresentados documentos que comprovassem sua condição de trabalhadora rural em regime de economia familiar. Ademais, a existência de documentos que indicavam que seu cônjuge era proprietário de duas propriedades rurais, na condição de empregador rural II A – B e C, descaracteriza o regime de economia familiar. Dessa forma, é irregular a concessão do NB 41/133.871.021-1.
	31. Com relação ao NB 41/136.091.115-1, de Anita Ferreira dos Santos, as condutas foram (item 17.2) :
	a) conceder aposentadoria na condição de trabalhadora rural em regime de economia familiar sem documentos em seu nome que confirmassem a condição;
	b) desconsiderar a existência de aposentadoria do cônjuge por exercício de atividade urbana;
	c) desconsiderar os documentos que comprovam a sua residência e de seu cônjuge em localidade diversa da propriedade rural.
	32. Dessa forma, não foram apresentados documentos que comprovassem sua condição de trabalhadora rural em regime de economia familiar. Ademais, a aposentadoria de seu cônjuge por exercício de atividade urbana descaracteriza o regime de economia familiar rural. Dessa forma, é irregular a concessão do NB 41/133.871.021-1.
	33. Por fim, com relação ao NB 41/138.326.954-5, de Oto Baia de Castro, a conduta foi a conceder aposentadoria na condição de trabalhador rural em regime de economia familiar sem documentos comprobatórios. A defesa, no entanto, não apresentou tais documentos.
	Prescrição da Pretensão Punitiva
	34. Observa-se ter ocorrido a prescrição da pretensão punitiva por parte do TCU que, nos termos do entendimento firmado no Acórdão 1441/2016-TCU-Plenário (Rel. Ministro Benjamin Zymler) , subordina-se ao prazo geral de prescrição indicado no art. 205 do Código Civil, qual seja, dez anos contados a partir da data de ocorrência da irregularidade sancionada, nos termos do art. 189 do Código Civil.
	35. As irregularidades discutidas nesta TCE (as concessões irregulares dos benefícios previdenciários) ocorreram nos exercícios de 2005 a 2007, portanto há mais de 10 anos, sem fato que caracterize a interrupção ou suspenção do prazo. Assim, resta prescrita a pretensão de punição do responsável com a multa prevista no art. 57 da Lei 8.443/1992.
	Conclusão
	36. Conforme a jurisprudência do TCU, enunciada no Acórdão 297/2016-TCU-Plenário, não comprovada a participação do beneficiário na concessão irregular de benefício previdenciário, fica afastada a responsabilidade do segurado perante o TCU, sem prejuízo da adoção, pelos órgãos competentes, de providências administrativas e/ou judiciais para reaver os valores indevidamente pagos. Como no caso em tela não há elementos que indicam de forma inequívoca a participação dos beneficiários na concessão indevida de seu benefício, deverá, portanto, ser afastada a responsabilidade.
	37. Em face da análise promovida nos itens 21 a 32 da seção ‘Exame Técnico’, propõe-se rejeitar as alegações de defesa apresentadas pelo Sr. Adevaldo Alves de Araujo, uma vez que não foram suficientes para sanear as irregularidades a ele atribuídas.
	38. Ademais, inexistem nos autos elementos que demonstrem sua boa-fé ou a ocorrência de outros excludentes de culpabilidade. Desse modo, suas contas devem, desde logo, ser julgadas irregulares, nos termos do art. 202, § 6º, do Regimento Interno/TCU, procedendo-se à sua condenação em débito e à aplicação da multa prevista no art. 57 da Lei 8.443/1992.
	Proposta de encaminhamento
	39. Ante todo o exposto, submetem-se os autos à consideração superior com as seguintes propostas:
	a)	com fundamento nos arts. 1º, inciso I, 16, inciso III, alíneas ‘c’ e ‘d’, da Lei 8.443/1992 c/c os arts. 19 e 23, inciso III, da mesma Lei, julgar irregulares as contas do Sr. Adevaldo Alves Araújo, condenando-o ao pagamento das quantias relacionadas abaixo, com a fixação do prazo de 15 (quinze) dias, a contar da notificação, para comprovar perante este Tribunal (arts. 214, inciso III, alínea ‘a’, do Regimento Interno/TCU) , o recolhimento da dívida aos cofres do Instituto Nacional do Seguro Social, atualizada monetariamente e acrescida dos juros de mora devidos, calculados a partir das respectivas datas até a data do efetivo recolhimento, na forma da legislação em vigor. 
	a.1) referente à concessão irregular do benefício NB 41/133.871.021-1 de Alaide Maria Pinto:
	DATA
	VALORES (R$) 
	D/C

	25/01/2005
	17,33
	D

	04/02/2005
	260,00
	D

	04/03/2005
	260,00
	D

	06/04/2005
	260,00
	D

	05/05/2005
	260,00
	D

	06/06/2005
	300,00
	D

	06/07/2005
	300,00
	D

	05/08/2005
	300,00
	D

	06/09/2005
	300,00
	D

	06/10/2005
	300,00
	D

	07/11/2005
	300,00
	D

	06/12/2005
	600,00
	D

	05/01/2006
	300,00
	D

	06/02/2006
	300,00
	D

	06/03/2006
	300,00
	D

	06/04/2006
	300,00
	D

	06/05/2006
	350,00
	D

	06/06/2006
	350,00
	D

	06/07/2006
	350,00
	D

	04/08/2006
	350,00
	D

	06/09/2006
	525,00
	D

	05/10/2006
	350,00
	D

	07/11/2006
	350,00
	D

	07/12/2006
	525,00
	D

	05/01/2007
	350,00
	D

	07/02/2007
	350,00
	D

	06/03/2007
	350,00
	D

	09/04/2007
	350,00
	D

	07/05/2007
	380,00
	D

	06/06/2007
	380,00
	D

	06/07/2007
	380,00
	D

	06/08/2007
	380,00
	D

	06/09/2007
	570,00
	D

	04/10/2007
	380,00
	D

	07/11/2007
	380,00
	D

	06/12/2007
	570,00
	D

	07/01/2008
	380,00
	D

	11/02/2008
	380,00
	D

	06/03/2008
	380,00
	D

	04/04/2008
	415,00
	D

	07/05/2008
	415,00
	D

	05/06/2008
	415,00
	D

	04/07/2008
	415,00
	D

	06/08/2008
	415,00
	D

	04/09/2008
	622,50
	D

	06/10/2008
	415,00
	D

	10/11/2008
	415,00
	D

	04/12/2008
	622,50
	D

	07/01/2009
	415,00
	D

	04/02/2009
	415,00
	D

	27/02/2009
	465,00
	D

	27/03/2009
	465,00
	D

	30/04/2009
	465,00
	D

	29/05/2009
	465,00
	D

	01/07/2009
	465,00
	D

	30/07/2009
	465,00
	D

	28/08/2009
	697,50
	D

	30/09/2009
	465,00
	D

	28/10/2009
	465,00
	D

	27/11/2009
	697,50
	D

	29/12/2009
	465,00
	D

	02/02/2010
	510,00
	D

	26/02/2010
	510,00
	D

	29/03/2010
	510,00
	D

	03/05/2010
	510,00
	D

	28/05/2010
	510,00
	D

	30/06/2010
	510,00
	D

	28/07/2010
	510,00
	D

	30/08/2010
	765,00
	D

	TOTAL
	28.662,33
	
	a.2) referente à concessão irregular do benefício NB 41/136.091.115-1 de Anita Ferreira dos Santos:
	DATA
	 VALORES (R$) 
	D/C

	05/10/2005
	180,00
	D

	08/11/2005
	300,00
	D

	06/12/2005
	300,00
	D

	06/12/2005
	100,00
	D

	12/01/2006
	300,00
	D

	06/02/2006
	300,00
	D

	08/03/2006
	300,00
	D

	05/04/2006
	300,00
	D

	05/05/2006
	350,00
	D

	08/06/2006
	350,00
	D

	05/07/2006
	350,00
	D

	07/08/2006
	350,00
	D

	06/09/2006
	350,00
	D

	06/09/2006
	175,00
	D

	05/10/2006
	350,00
	D

	06/11/2006
	350,00
	D

	05/12/2006
	175,00
	D

	05/12/2006
	350,00
	D

	08/01/2007
	350,00
	D

	05/02/2007
	350,00
	D

	05/03/2007
	350,00
	D

	09/04/2007
	350,00
	D

	08/05/2007
	380,00
	D

	05/06/2007
	380,00
	D

	05/07/2007
	380,00
	D

	06/08/2007
	380,00
	D

	05/09/2007
	380,00
	D

	05/09/2007
	190,00
	D

	05/10/2007
	380,00
	D

	06/11/2007
	380,00
	D

	05/12/2007
	380,00
	D

	05/12/2007
	190,00
	D

	08/01/2008
	380,00
	D

	06/02/2008
	380,00
	D

	05/03/2008
	380,00
	D

	07/04/2008
	415,00
	D

	26/05/2008
	415,00
	D

	06/06/2008
	415,00
	D

	08/07/2008
	415,00
	D

	04/08/2008
	415,00
	D

	03/09/2008
	415,00
	D

	03/09/2008
	207,50
	D

	03/10/2008
	415,00
	D

	03/11/2008
	415,00
	D

	03/12/2008
	415,00
	D

	03/12/2008
	207,50
	D

	12/01/2009
	415,00
	D

	03/02/2009
	415,00
	D

	04/03/2009
	465,00
	D

	07/04/2009
	465,00
	D

	06/05/2009
	465,00
	D

	04/06/2009
	465,00
	D

	03/07/2009
	465,00
	D

	04/08/2009
	465,00
	D

	04/09/2009
	465,00
	D

	04/09/2009
	232,50
	D

	05/10/2009
	465,00
	D

	04/11/2009
	465,00
	D

	03/12/2009
	465,00
	D

	03/12/2009
	232,50
	D

	06/01/2010
	465,00
	D

	05/02/2010
	510,00
	D

	08/03/2010
	510,00
	D

	05/04/2010
	510,00
	D

	05/05/2010
	510,00
	D

	08/06/2010
	510,00
	D

	05/07/2010
	510,00
	D

	05/08/2010
	510,00
	D

	13/09/2010
	510,00
	D

	13/09/2010
	255,00
	D

	TOTAL
	26.085,00
	
	a.3) referente à concessão irregular do benefício NB 41/138.326.954-5 de Oto Baia de Castro:
	DATA
	VALORES (R$) 
	D/C

	11/06/2007
	380,00
	D

	11/06/2007
	50,66
	D

	09/07/2007
	380,00
	D

	07/08/2007
	380,00
	D

	10/09/2007
	380,00
	D

	10/09/2007
	126,66
	D

	09/10/2007
	380,00
	D

	13/11/2007
	380,00
	D

	12/12/2007
	380,00
	D

	12/12/2007
	126,66
	D

	08/01/2008
	380,00
	D

	11/02/2008
	380,00
	D

	10/03/2008
	380,00
	D

	08/04/2008
	415,00
	D

	09/05/2008
	415,00
	D

	16/06/2008
	415,00
	D

	10/07/2008
	415,00
	D

	07/08/2008
	415,00
	D

	09/09/2008
	415,00
	D

	09/09/2008
	207,50
	D

	09/10/2008
	415,00
	D

	07/11/2008
	415,00
	D

	09/12/2008
	415,00
	D

	09/12/2008
	207,50
	D

	09/01/2009
	415,00
	D

	09/02/2009
	415,00
	D

	06/03/2009
	465,00
	D

	13/04/2009
	465,00
	D

	12/05/2009
	465,00
	D

	05/06/2009
	465,00
	D

	07/07/2009
	465,00
	D

	10/08/2009
	465,00
	D

	09/09/2009
	465,00
	D

	09/09/2009
	232,50
	D

	07/10/2009
	465,00
	D

	11/11/2009
	465,00
	D

	07/12/2009
	465,00
	D

	07/12/2009
	232,50
	D

	11/01/2010
	465,00
	D

	09/02/2010
	510,00
	D

	08/03/2010
	510,00
	D

	08/04/2010
	510,00
	D

	07/05/2010
	510,00
	D

	08/06/2010
	510,00
	D

	08/07/2010
	510,00
	D

	09/08/2010
	510,00
	D

	13/09/2010
	510,00
	D

	13/09/2010
	255,00
	D

	TOTAL
	18.998,98
	
	b) autorizar, desde logo, nos termos do art. 28, inciso II, da Lei 8.443/1992 c/c o art. 219, inciso II, do RITCU, a cobrança judicial da dívida, caso não atendidas as notificações; 
	c)	autorizar o pagamento da dívida do Sr. Adevaldo Alves Araújo, em até 36 parcelas mensais e consecutivas, nos termos do art. 26 da Lei 8.443/1992 c/c o art. 217 do Regimento Interno, fixando-lhes o prazo de quinze dias, a contar do recebimento da notificação, para comprovar perante o Tribunal o recolhimento da primeira parcela, e de trinta dias, a contar da parcela anterior, para comprovar os recolhimentos das demais parcelas, devendo incidir sobre cada valor mensal, atualizado monetariamente, os juros de mora devidos, na forma prevista na legislação em vigor;
	d)	encaminhar cópia da deliberação ao Procurador-Chefe da Procuradoria da República em Minas Gerais, nos termos do § 3º do art. 16 da Lei 8.443/1992 c/c o § 7º do art. 209 do Regimento Interno do TCU, para adoção das medidas cabíveis; e comunicar-lhe que o relatório e o voto que a fundamentarem podem ser acessados por meio do endereço eletrônico www.tcu.gov.br/acordaos e que, caso haja interesse, o Tribunal pode enviar-lhe cópia desses documentos sem qualquer custo.”
3.	Enfim, por intermédio do Exmo. Sr. Procurador Júlio Marcelo de Oliveira, o Ministério Público junto ao Tribunal (MPTCU) anuiu, em cota singela (Peça 50) , à referida proposta da unidade técnica.
	É o Relatório.

não há.

Procurador Júlio Marcelo de Oliveira.

TOMADA DE CONTAS ESPECIAL. FRAUDE NA CONCESSÃO DE BENEFÍCIOS PREVIDENCIÁRIOS. CITAÇÃO. REJEIÇÃO DAS ALEGAÇÕES DE DEFESA. CONTAS IRREGULARES. DÉBITO. MULTA. SOLICITAÇÃO PARA O ARRESTO DE BENS. INABILITAÇÃO TEMPORÁRIA PARA O EXERCÍCIO DE FUNÇÃO PÚBLICA NA ADMINISTRAÇÃO FEDERAL. CIÊNCIA.

TOMADA DE CONTAS ESPECIAL (TCE)

Secretaria de Controle Externo de Tomada de Contas Especial (Secex-TCE).

Trata-se de tomada de contas especial instaurada pela Gerência Executiva do Instituto Nacional do Seguro Social (INSS) em Divinópolis – MG contra Adevaldo Alves Araújo, como então servidor do INSS, diante da fraude pela irregular concessão de benefícios previdenciários com a produção de dano ao erário sob o valor histórico de R$ 75.745,81. 
2. 	Como visto, o Processo Administrativo Disciplinar (PAD) nº  35118.000303/2010-70 evidenciou que o Sr. Adevaldo Alves Araújo teria promovido a indevida concessão de benefícios de aposentadoria rural em regime de economia familiar para pessoas não enquadráveis nessa categoria de beneficiários, a exemplo de proprietários de terras, entre outras, e sem os documentos comprobatórios da situação dos beneficiários, em conformidade com a cópia do aludido PAD à Peça 7. 
3. 	No âmbito do TCU, a Secex-TCE promoveu a citação de Adevaldo Alves Araújo, diante da prática das aludidas fraudes. 
4. 	Após a regular citação, o responsável apresentou as suas alegações de defesa à Peça 46, alegando, em resumo, que: (i) o trâmite de processos judiciais sobre as referidas falhas ainda subsistiria; (ii) a concessão teria sido realizada com base na legislação então aplicável; e (iii) a ausência de má-fé e dolo deveria ser sopesada, ante a inexistência de vantagem pessoal. 
5. 	De todo modo, após a análise final do feito, a unidade técnica propôs a rejeição da defesa do responsável e a consequente irregularidade das contas de Adevaldo Alves Araújo para condená-lo em débito, deixando, contudo, de lhe aplicar a subsequente multa legal, em face da prescrição da pretensão punitiva do TCU, tendo o MPTCU anuído a essa proposta.
6. 	Incorporo o parecer da unidade técnica a estas razões de decidir, sem prejuízo, todaviam de pugnar pela aplicação da multa legal, além da inabilitação temporária para o exercício de função pública, em desfavor do responsável. 
7. 	A gravidade da aludida irregularidade é tão evidente que, para além da presente TCE, foi promovida a demissão do aludido responsável, em 11/12/2013, a partir do referido PAD (Peça 9) . 
8.	Mostra-se adequada, então, a proposta da unidade técnica no sentido de julgar irregulares as contas de Adevaldo Alves Araújo, como pessoa física causadora do aludido dano ao erário, em consonância, por exemplo, com o Acórdão 321/2019-TCU-Plenário.
9. 	O TCU não deve passar a pugnar, contudo, pela persecução dos segurados-beneficiários, no presente momento, até porque o instituto da solidariedade passiva se configura como benefício legal erigido em favor do ente estatal credor, e não da pessoa privada devedora (v.g.: Acórdãos 1.159/2015, 2.263/2015 e 3.039/2015, do Plenário) , sem prejuízo, é claro, de que, no âmbito administrativo ou judicial, eles possam ser demandadas pelos eventuais ilícitos perpetrados. 
10. 	De toda sorte, em face do correspondente dano ao erário, o TCU deve promover o envio de solicitação para que a AGU promova as medidas judiciais cabíveis com vistas ao arresto dos bens do então servidor, nos termos do art. 61 da Lei nº 8.443, de 1992, e do art. 275 do RITCU, garantindo, com isso, a futura execução do débito ora imputado, sem prejuízo de, nesse caso, o MPTCU atentar para a eventual possibilidade de promover o referido aresto em relação ao valor consolidado das diversas dívidas já eventualmente imputadas contra o aludido responsável em outros processos de tomada de contas especial autuados no âmbito do TCU, além de lhe aplicar a multa legal e de inabilitá-lo temporariamente para o exercício de função pública na administração federal, sopesando o impacto do correspondente dano ao erário sobre o tempo da aludida inabilitação para fixá-la em 5 (cinco) anos, sem prejuízo da aplicação da subjacente multa legal. 
11. 	Não se vislumbra, contudo, a suposta prescrição da pretensão punitiva do TCU no presente caso concreto, haja vista que, nos termos do Acórdão 1441/2016-TCU-Plenário, não houve o transcurso de mais de dez anos entre a ordem para a citação do responsável no âmbito do TCU, em 24/11/2018 (Peça 42) , e o período final de cessação dos aludidos desvios de recursos federais, em setembro de 2010. 
12. 	Eis que, por meio do Acórdão 1.441/2016 proferido pelo Plenário na Sessão Extraordinária de 8/6/2016, o TCU firmou o seu entendimento no sentido de que a prescrição da pretensão punitiva deve seguir a regra geral do prazo decenal, contado a partir do fato, em linha com o art. 205 do Código Civil brasileiro, interrompendo-se a contagem do aludido prazo com a ordem de citação, nos termos do art. 240, caput, da Lei nº 13.105 (Código Processual Civil) , de 2015. 
13. 	Sem prejuízo, todavia, do respeito a esse entendimento do Tribunal, reitero a minha ressalva já registrada em vários outros julgados do TCU no sentido de que, na ausência de lei específica, o TCU não deveria aplicar qualquer prazo prescricional sobre a referida pretensão punitiva ou, então, na pior das hipóteses, o Tribunal deveria aplicar a regra prescricional fixada pela Lei nº 9.873, de 1999, não só porque ela trata diretamente de prescrição no âmbito do direito administrativo sancionador, mas também porque, entre outras medidas, a aludida lei manda aplicar o prazo prescricional penal, quando a infração administrativa também configure crime, além de determinar expressamente que, no caso de ilícito continuado ou permanente, a contagem do prazo se inicie no dia da cessação do aludido ilícito. 
14. 	Por conseguinte, ao tempo em que registro essa minha posição pessoal, pugno pela aplicação da multa legal ao aludido responsável, além da referida inabilitação temporária, submetendo-me, pois, ao entendimento fixado pelo TCU no âmbito do aludido Acórdão 1441/2016-TCU-Plenário. 
15. 	Entendo, portanto que o TCU deve julgar irregulares as presentes contas, nos termos do art. 16, III, “c” e “d”, da Lei nº 8.443, de 1992, para condenar o aludido responsável ao pagamento do débito apurado nestes autos, além de lhe aplicar a multa prevista no art. 57 da Lei 8.443, de 1992, e de inabilitá-lo, ainda, para o exercício de função pública na administração federal pelo período de 5  (cinco) anos, nos termos do art. 60 da Lei nº 8.443, de 1992.
	
	Ante o exposto, pugno pela prolação do Acórdão ora submetido a este Colegiado.
TCU, Sala das Sessões, em 27 de março de 2019.
Ministro-Substituto ANDRÉ LUÍS DE CARVALHO
Relator